【裁判字號】    91,簡上,152
【裁判日期】    920212
【裁判案由】    給付工程款
【裁判全文】
臺灣彰化地方法院民事判決  九十一年度簡上字第一五二號
    上  訴  人  花心企業股份有限公司
    法定代理人  乙 ○ ○
    訴訟代理人  甲 ○ ○
    被 上訴 人  暘耀營造有限公司
    法定代理人  丁 ○ ○
    訴訟代理人  丙 ○ ○
右當事人間請求給付工程款等事件，上訴人對於中華民國九十一年八月六日本院員林
簡易庭第一審判決（九十一年度員簡字第一四九號）提起上訴，本院判決如左：
    主      文
原判決關於駁回上訴人後開之訴部分暨訴訟費用（除確定部分外）之裁判廢棄。
右廢棄部分，被上訴人應再給付上訴人新台幣柒仟貳佰元及其自民國九十一年五月七
日起至清償日止，按年息百分之五計算之利息。
其餘上訴駁回。
第一、二審訴訟費用（除確定部分外）由被上訴人負擔百分之六，餘由上訴人負擔。
    事實及理由
一、上訴人起訴主張：伊於民國九十年八月九日承攬被上訴人承作之自來水公司台中
    給水廠圍牆工程，已依約完工，依實際施作數量核算，被上訴人應給付之工程款
    為新台幣（下同）二十萬三千六百二十五元，惟僅支付其中十八萬七千三百八十
    七元，尚欠一萬六千二百三十八元，經請求迄未給付。依雙方所簽訂之工程承攬
    契約，被上訴人無故延遲給付工程款時，伊得請求被上訴人按每日八百元計算之
    違約金，自最後一次請款之翌日即九十年十一月十一日起，計至九十一年四月二
    十四日止，共一百六十四日（為一百六十五日之誤），被上訴人應給付之違約金
    額為十三萬一千二百元。又伊另承攬被上訴人承作之雙冬郵局工程，被上訴人取
    消施工，但未及時通知伊，兩造協議由被上訴人補貼伊載運材料來回運費並加計
    稅金四千二百元，亦未獲支付等情，本於工程款、違約金、補貼運費款之法律關
    係，求為命被上訴人給付十五萬一千六百二十三元並自起訴狀繕本送達翌日起加
    給法定利息之判決。原審判命被上訴人應給付工程款一萬三千八百五十七元、運
    費補貼款四千二百元合計一萬八千零五十七元及其利息，駁回上訴人其餘之訴。
    上訴人對於原審駁回其違約金請求部分提起上訴（上訴人請求工程款敗訴之部分
    ，及被上訴人敗訴部分，兩造均未聲明不服），其上訴聲明，求為判決(1)原判決
    駁回上訴人違約金請求之部分廢棄；(2)右廢棄部分，被上訴人應再給付上訴人十
    三萬一千二百元及其自起訴狀繕本送達翌日起至清償日止，按年息百分之五計算
    之利息。
二、被上訴人則以：上訴人同時承攬伊承作之台中給水廠圍牆及光明郵局整修工程，
    合約之工程款總價含稅合計為二十七萬八千元，伊先後於九十年十月十一日及同
    年十一月三十日給付上訴人十三萬元及十五萬元，已全數付清。上訴人請求總工
    程款三十萬一千六百五十六元，扣除已付之二十八萬元，尚欠二萬一千六百五十
    六元，但未經兩造會同丈量。訴訟中，兩造會同丈量結果，實際施工數量較上訴
    人請款數量少五平方公尺，伊願給付餘款一萬三千八百五十八元。惟上訴人完工
    後，未將施工後剩餘之材料運走，伊代為清運，計花費車資九千元，另伊代上訴
    人填補光明郵局步道磚細縫及雙冬郵局運費，共支出四千四百元，合計一萬三千
    四百元，自應予扣除。又上訴人請款數量有誤，兩造亦未會同丈量驗收，何來遲
    延給付工程款可言，縱使伊尚有少部分款項未給付，亦非合約之遲延給付工程款
    ，上訴人請求之違約金額顯屬過鉅，不合公平正義等語，資為抗辯。
三、上訴人主張其向被上訴人承攬前揭工程，約定被上訴人如無故延遲給付工程款時
    ，其得按每日八百元請求被上訴人給付違約金，在依約完工後，被上訴人僅支付
    其中十八萬七千三百八十七元（與另件光明郵局整修工程合計為二十八萬元）之
    事實，有其所提工程承攬契約、請款單、統一發票、付款支票等影本在卷為證，
    並為被上訴人所自認，堪信為真實。另兩造於訴訟中會同丈量結果，前開工程實
    際完工數量為四○二．四八平方公尺，工程款為二十萬一千二百四十四元，為兩
    造於原審時陳明，加計光明郵局整修工程之工程款九萬二千六百十三元（參上訴
    人所提為被上訴人不爭執之請款明細），合計為二十九萬三千八百五十七元。而
    被上訴人已給付二十八萬元，為上訴人自認無訛，被上訴人積欠之系爭工程款為
    一萬三千八百五十七元，亦可認定。至被上訴人辯稱曾代上訴人支付用餘材料運
    費、雙冬郵局等運費，合計一萬三千四百元，應與未付之工程款扣抵等情，為上
    訴人所否認，被上訴人並未舉證以實其說，難以採信。
四、依兩造簽立之工程承攬契約第四條，係採該條「第二項」所訂之工程款付款辦法
    ，即約定「以實際施工數量請款，每月五號請款，十號放款。工程款以四十五天
    期票支付，無保留款」，與同條「第一項」規定：工程「完工後」五日內雙方會
    同丈量驗收，按實作數量結算，甲方（被上訴人）應自乙方（上訴人）「請款後
    」五日內以現金付清全部工程款，係完工後五日內雙方會同丈量驗收，以結算工
    程款者不同。上訴人於完工後，最後一次向被上訴人請款之時間為九十年十一月
    十日，參照雙方此項付款辦法之約定，被上訴人自應於上訴人請款後五日以內（
    即同年月十五日以前），按實際施工數量給付工程款，如無正當事由，逾期未給
    付者，即屬無故延遲給付，上訴人自得依前開違約金之約定，請求被上訴人支付
    違約金。至上訴人請款之實際施工數量，被上訴人如認為不正確，應將正確數量
    通知上訴人，並按該數量計算，於請款後五日內給付工程款，若上訴人對此數量
    有所疑義，就有爭議之金額，方有由雙方會同丈量確定之必要，被上訴人不得以
    雙方未會同丈量為由，拒絕給付工程款。查被上訴人對於上訴人有依約完成工作
    之事實，並無異詞，於上訴人最後一次請款後，迄欠一萬三千八百五十七元工程
    款未為給付，亦如前述，就所辯上訴人完工後未將剩餘材料清除，致無法驗收云
    云，復不能舉出相關證據以實其說，即不能謂有正當之事由。上訴人主張被上訴
    人為無故延遲給付工程款，堪以採取。被上訴人抗辯其僅少部分工程款未付，並
    非合約工程款之遲延給付，且兩造未會同丈量驗收，並無遲延可言云云，委無足
    取。被上訴人自應支付上訴人按每日八百元計算之違約金。至計算違約金之日期
    ，應自被上訴人依約定應給付工程款之翌日即九十年十一月十六日起算，至九十
    一年四月二十四日止，共一百六十日，合計為十二萬八千元。上訴人主張自請款
    翌日起算，尚無可取。
五、另債務已為一部履行者，法院得比照債權人因一部履行所受之利益，減少違約金
    ，民法第二百五十一條定有明文。本件被上訴人已支付全部工程款中之十八萬七
    千三百八十七元，僅餘一萬三千八百五十七元遲延未為給付，本院比照上訴人因
    該一部履行所獲得工程款之利益，認為被上訴人應付之違約金，應減少為按每日
    四十五元計算，共一百六十日，上訴人所得請求之違約金為七千二百元。至約定
    之違約金是否過高，應就債務人若能如期履行債務時，債權人所可享受之一切利
    益為衡量之標準（最高法院五十一年台上字第一九號判例參照）。被上訴人抗辯
    前開約定之違約金過高，並未舉出確實證據證明，參酌依契約第五條關於工程期
    限之約定，上訴人竣工逾期，每逾一日亦應罰款八百元，其計算標準與被上訴人
    延遲給付工程款時應付之違約金相同，尚不能認為系爭違約金之約定有過高之情
    形。被上訴人此部分抗辯，並不可採。
六、綜上所述，被上訴人確有無故延遲給付工程款之事實，依兩造之約定，自應給付
    前揭違約金十二萬八千元。惟被上訴人就其債務已為一部履行，本院核減違約金
    額為七千二百元。故上訴人本於違約金之法律關係，請求被上訴人給付十三萬一
    千二百元及其利息，在七千二百元及其自起訴狀繕本送達翌日即九十一年五月七
    日起至清償日止，按年息百分之五計算之利息範圍，洵屬正當，應予准許，逾此
    範圍部分，為無理由，應予駁回。原審就違約金本息部分，為上訴人敗訴之判決
    ，在上開應予准許範圍，尚有未洽。上訴意旨，指摘原判決該部分為不當，求予
    廢棄改判，為有理由，爰將原判決此部分廢棄並改判為如主文第二項所示。至在
    上開應予駁回部分，原判決不准上訴人之請求，理由雖屬不當，但其結果並無不
    合，上訴人該部分之上訴，即應認為無理由，而予以駁回。
據上論結，本件上訴一部為有理由，一部為無理由，依民事訴訟法第四百三十六條之
一第三項、第四百四十九條第二項、第四百五十條、第七十九條但書，判決如主文。
中      華      民      國    九十二    年      二      月     十二     日
                                  民事第二庭
                                      審判長法  官  何 志 通
                                            法  官  羅 秀 緞
                                            法  官  陳 瑞 水
右為正本係照原本作成。
本判決不得上訴。
中      華      民      國    九十二    年      二      月     十三     日
                                        法院書記官  楊 筱 惠


司法院資訊處製作；財團法人民間司法改革基金會備份。
